臺灣高等法院刑事判決
109年度交上易字第295號
上  訴  人  
即  被  告  陳仲祥


上列上訴人即被告因過失傷害案件，不服臺灣臺北地方法院108
年度交易字第195號，中華民國109年7月7日第一審判決（起訴案
號：臺灣臺北地方檢察署108年度偵字第2890號），提起上訴，
本院判決如下：
    主  文
上訴駁回。
    事  實
一、甲○○於民國106年7月6日上午6時45分許，駕駛車號0000－00
    號自用小客車（下稱A車），在臺北市文山區新光路2段臺北
    市立動物園河堤停車場內，沿該停車場平面車道由東往西、
    朝出口方向直行行駛，行經該停車場入口下坡車道、平面車
    道交岔路口時，本應注意汽車行經無號誌之交岔路口應減速
    慢行，以作隨時停車之準備，且應注意車前狀況，隨時採取
    必要之安全措施，而依當時天氣晴朗、日間自然光線充足、
    路面柏油乾燥無缺陷，視距良好，並無不能注意之情事，竟
    疏未注意即貿然前行，適乙○○駕駛車號00－0000號自用小客
    車（下稱B車），自該停車場入口下坡車道處由東往西方向
    行經前開交岔路口，亦未注意應減速慢行，優先禮讓已在停
    車場之車輛先行，A車駕駛座側車頭與B車副駕駛座側車門遂
    發生碰撞，致乙○○受有頸椎外傷併神經壓迫、頭部外傷及背
    部右下肢挫傷等傷害。甲○○於肇事後停留現場，於有偵查犯
    罪職權之臺北市政府警察局交通警察大隊文山一分隊警員陳
    柏宇前往現場處理，未發覺真正肇事人、犯罪時，即坦承為
    肇事人自首並接受裁判。　
二、案經乙○○訴請臺灣臺北地方檢察署檢察官偵查起訴。
    理  由
壹、程序部分：
一、按被告以外之人於審判外之言詞或書面陳述，除法律有規定
    者外，不得作為證據，刑事訴訟法第159 條第1 項定有明文
    。又被告以外之人於審判外之陳述，雖不符刑事訴訟法第15
     9條之1 至第159 條之4 之規定，而經當事人於審判程序同
    意作為證據，法院審酌該言詞陳述或書面陳述作成時之情況
    ，認為適當者，亦得為證據；當事人、代理人或辯護人於法
    院調查證據時，知有同法第159 條第1 項不得為證據之情形
    ，而未於言詞辯論終結前聲明異議者，視為有前項之同意，
    刑事訴訟法第159 條之5 亦定有明文。本判決下列之各項供
    述證據，公訴人、被告甲○○均未爭執其證據能力，且於言詞
    辯論終結前亦未聲明異議，本院審酌各該證據作成時之情況
    ，並無不當之情形，認以之作為證據應屬適當，爰依刑事訴
    訟法第159 條之5 第2 項規定，自得作為證據，合先敘明。
二、其餘資以認定本案犯罪事實之非供述證據（詳後述），亦查
    無違反法定程序取得之情形，依刑事訴訟法第158 條之4 反
    面規定，應具證據能力。
貳、實體部分：
一、認定事實依憑之證據及理由：訊據被告就於前揭時地駕駛A
    車，在停車場入口下坡車道、平面車道三岔路口，A車駕駛
    座側車頭處與被害人乙○○駕駛B車副駕駛座車門處發生擦撞
    等事實，於本院審理時均坦承不諱（見本院卷第104頁），
    然辯稱：乙○○也應該有注意義務，他的過失比較大，我應該
    是有優先通行權云云。經查：
　㈠上開事實，除據被告坦承不諱外，核與證人乙○○證述大致相
    符（見他字卷第49-51、138-140頁），並有現場照片、臺北
    市立萬芳醫院診斷證明書、臺北市政府警察局文山第一分局
    交通分隊A3類道路交通事故調查報告表、道路交通事故現場
    圖、道路交通事故談話紀錄表、臺北市立萬芳醫院委託財團
    法人台北醫學大學辦理109年1月30日萬院醫病字第00000000
    00號函暨附件病歷在卷可佐（見他字卷第17頁至第23頁、第
    63頁至第64頁、第73頁至第77頁、第79頁至第89頁、原審卷
    ㈠第33頁至第315頁），上開事實首堪認定。
　㈡按刑法之過失犯，以行為人依法「應注意，能注意，而疏未
    注意」之過失行為，造成犯罪結果之發生，且該行為與結果
    間具有相當因果關係，為其犯罪成立之構成要件。而本件注
    意義務之來源，因肇事現場即臺北市立動物園河堤停車場屬
    停車場法所稱之路外公共停車場，係於道路之路面外以供停
    放車輛為目的而設置，雖非屬道路交通管理處罰條例所規範
    之「道路（依道路交通管理處罰條例第3 條第1 款規定係道
    路：指公路、街道、巷衖、廣場、騎樓、走廊或其他供公眾
    通行之地方）」，而無法逕行適用道路交通安全規則，然因
    道路交通安全規則為一般行車安全之注意事項，故停車場內
    行車雖非屬在道路上行車，但仍為駕駛人應行注意之規則，
    以維護使用停車場設施、停車場內車輛行人之安全。是本件
    仍應詳究本件車禍之發生被告究否存有過失行為、乙○○受傷
    之結果是否與被告行為間存有具有相當因果關係，而其中過
    失行為之注意義務來源，當亦可準用道路交通安全規則以為
    判斷，核先敘明。
　㈢過失之認定
　　1.被告部分：
　    ⑴按汽車行駛時，駕駛人應注意車前狀況及兩車並行之間
        隔，並隨時採取必要之安全措施，行經無號誌之交岔路
        口應減速慢行，作隨時停車之準備，道路交通安全規則
        第94條第3項、第93條第1項第3款定有明文。被告使用
        道路並曾領有駕駛執照，自應知悉上開規定且有遵守之
        義務。依當時情況，現場天候晴、日間自然光、視距良
        好、柏油乾燥路面，是被告於變換行向時並無不能注意
        其他車輛之情事，有現場照片（見他字卷第79-89頁）
        在卷可稽，是以被告之客觀行車環境，並無不能注意之
        情事。再以A車行駛路線可知，現場為入口道路匯入區
        域，匯入之叉路口，尚可再選擇直行或右轉之道路，為
        三叉路口，駕駛人至該處，自應注意車前狀況並減速慢
        行作隨時停車之準備。　　　　
　    ⑵經將停車場監視器畫面送逢甲大學車輛行車事故鑑定研
        究中心鑑定，該監視器每格影像為0.066秒（小數點三
        位後四捨五入），經以A車停車格021至025之距離（約2
        7.8公尺）與時間（約計38格，即約2.508秒），計算A
        車碰撞前平均車速為時速39.89公里等情，有逢甲大學1
        09年6月8日行車事故鑑定報告書在卷可稽（見原審卷二
        第69-135頁）。是可認被告駕駛A車行經該三叉路口，
        未減速、亦未注意前方匯入車輛，終與B車撞擊，致告
        訴人受傷。
　    ⑶復本件經送逢甲大學車輛行車事故鑑定研究中心鑑定亦
        均同此認定，有前開研究中心鑑定書可稽，則被告對本
        件車禍之發生確有過失，洵堪認定。
　　2.乙○○部分：
　　　⑴按汽車行駛至交岔路口，其行進、轉彎，轉彎車應讓直
        行車先行，道路交通安全規則第102條第1項第7款定有
        明文。乙○○使用道路並曾領有駕駛執照，自應知悉上開
        規定且有遵守之義務。依當時情況，並無不能注意之情
        形，業如前述，是以乙○○之客觀駕駛環境，並無不能注
        意之情事，而有於右轉彎時禮讓其他直行車之注意義務
        。
　　　⑵本件事故現場照片（見他字卷87頁）可知，A、B兩車碰
        撞後均有向右偏移狀況，稽以A車直行方向衝撞力學，B
        車為暫停或直行車輛，並不會將左側的B車往右帶移，
        故本件B車實已先行右彎，而有向右力學方會導致B車偏
        向，可認B車駛入停車場後，係沿入口坡道進入停車場
        為右轉彎。是乙○○為轉彎車輛，有禮讓原於停車場內車
        道直行中之被告先行義務。則乙○○未行禮讓，而同為本
        件肇事因素，上述逢甲大學車輛行車事故研究中心鑑定
        亦同此認定。則乙○○對本件車禍之發生亦同有過失，洵
        堪認定。至告訴人就本件車禍之發生雖與有過失，仍無
        法解免被告之過失犯行，附此敘明。
　　　⑶至乙○○以：我在該處暫停，想說要直行或右轉彎云云（
        見他字卷第138頁），然被告係行進中偏向、並非暫停
        乙節，業經認定如前，乙○○仍空言上情，顯與事實不合
        ，無可採信。
  ㈣又被告前揭過失行為，致兩車碰撞，乙○○並因而受有傷害，
    乙○○傷勢係因本件事故肇致，足認乙○○之傷害與被告過失駕
    車行為間，具有相當之因果關係無訛。
  ㈤綜上所述，本件事證明確，被告所辯均無足採，被告犯行洵
    堪認定，應予依法論科。
  ㈥至被告另以：希望可以審酌民事案件中就逢甲大學車輛行車
    事故研究中心鑑定結果二度函詢之結果，以確認被告、乙○○
    過失比例，解釋為何在停車場內速限為10至20公里云云。惟
    本院並未認定停車場內速限，另就被告、乙○○二人過失之認
    定，已如前開所載，事證已臻明確，是前開函詢結果無再行
    調查之必要，故此部分之聲請應予駁回，併此敘明。
二、法律變更
　  按行為後法律有變更者，適用行為時之法律。但行為後之法
    律有利於行為人者，適用最有利於行為人之法律，刑法第2
    條第1項定有明文。被告行為後，刑法第284條業於民國108
    年5月29日修正公布，並於同年月31日施行，修正後刪除原
    刑法第284條第2項對於從事業務之人所犯過失傷害、過失傷
    害致重傷等行為應論處業務過失傷害罪、業務過失傷害致重
    傷罪之規定，惟提高過失傷害罪、過失致重傷罪之法定刑為
    「1年以下有期徒刑、拘役或10萬元以下罰金」、「3年以下
    有期徒刑、拘役或30萬元以下罰金」。經比較新舊法之結果
    ，修正後之刑度及罰金刑上限均較修正前提高，並未較有利
    於被告，依刑法第2條第1項前段規定，自應適用被告行為時
    即修正前刑法第284條第1項前段之規定。　
三、論罪：
　㈠刑法上所謂業務，係指個人基於其社會地位繼續反覆所執行
    之事務，包括主要業務及其附隨之準備工作與輔助事務在內
    ，此項附隨之事務，並非漫無限制，必須與其主要業務有直
    接、密切之關係者，始可包含在業務之概念中（最高法院89
    年台上字第8075號判決意旨參照）。被告雖陳明其於該時為
    遊覽車司機（見原審卷㈡第66頁），即被告係以駕駛遊覽車
    載運旅客為其業務，然本案係被告駕駛其個人之自用小客車
    發生車禍事故，並非執行業務之行為，揆諸前揭說明，被告
    本案行為即難以業務過失傷害罪相繩。
　㈡核被告所為，係犯修正前刑法第284條第1項之過失傷害罪。
　㈢被告肇事後，在有偵查犯罪職權之公務員發覺為犯嫌前，即
    主動致電110報案，並向到場處理車禍之警員承認其為肇事
    者，此有道路交通事故談話紀錄表附卷可憑（見他字卷第75
    頁），核其情節，與自首之規定相符，爰依刑法第62條前段
    規定，減輕其刑。
參、駁回上訴之理由
一、原審經詳細調查及審理後，基於以上相同之認定，引用修正
    前刑法第284條第1項為依據，並審酌被告駕車疏未注意車前
    狀況、保持行車間隔，並隨時採取必要之安全措施，而與告
    訴人所駕之車輛發生碰撞，並致告訴人受傷，所為應予非難
    ，惟考量被告於本院審判時終能坦承犯行，犯後態度尚可，
    酌以告訴人與有過失，另斟酌被告雖未與告訴人達成和解，
    然此係因雙方尚有民事之損害賠償訴訟仍在進行所致，兼衡
    被告之素行、過失情節、自陳高職畢業之智識程度、現擔任
    遊覽車司機、目前須扶養三名身心障礙未成年子女、領有低
    收入戶證明之家庭經濟狀況（見原審卷㈡第37頁、第66頁）
    等一切情狀後，以行為人之責任為基礎，量處拘役20日，經
    核原審上開認事用法，均無違誤，量刑亦稱允恰。
二、又按緩刑為法院刑罰權之運用，旨在獎勵自新，祇須合於刑
    法第74條所定之條件，法院本有自由裁量之職權。關於緩刑
    之宣告，除應具備一定條件外，並須有可認為以暫不執行刑
    罰為適當之情形，始得為之。法院行使此項裁量職權時，應
    受比例原則、平等原則等一般法律原則之支配；但此之所謂
    比例原則，指法院行使此項職權判斷時，須符合客觀上之適
    當性、相當性及必要性之價值要求，不得逾越，用以維護刑
    罰之均衡；而所謂平等原則，非指一律齊頭式之平等待遇，
    應從實質上加以客觀判斷，對相同之條件事實，始得為相同
    之處理，倘若條件事實有別，則應本乎正義理念，予以分別
    處置，禁止恣意為之，俾緩刑宣告之運用，達成客觀上之適
    當性、相當性與必要性之要求（最高法院99年度台上字第79
    94號判決意旨參照）。查案發迄今被告仍未能取得告訴人之
    諒解，亦尚未賠償告訴人之損失，是本院審酌上開各情，認
    並無暫不執行被告刑罰為適當之情事，自不宜宣告緩刑。被
    告執此提起上訴，指摘原審未為緩刑不當，為無理由，應予
    駁回。
據上論斷，應依刑事訴訟法第368 條，判決如主文。
本案經檢察官李宇銘提起公訴，檢察官柯怡如到庭執行職務。
中　　華　　民　　國　　109 　年　　11　　月　　26　　日
                刑事第十二庭審判長法　官  陳如玲
                                  法　官  蔡如惠
                                  法　官  郭惠玲
以上正本證明與原本無異。
不得上訴。
                                  書記官  賴尚君
中　　華　　民　　國　　109 　年　　11　　月　　26　　日
附錄：本案論罪科刑法條全文　
中華民國刑法第284條（修正前）：
因過失傷害人者，處6月以下有期徒刑、拘役或5百元以下罰金，
致重傷者，處1年以下有期徒刑、拘役或5百元以下罰金。
從事業務之人，因業務上之過失傷害人者，處1年以下有期徒刑、拘役或1千元以下罰金，致重傷者，處3年以下有期徒刑、拘役或2千元以下罰金。